【裁判字號】    95,上,755
【裁判日期】    970429
【裁判案由】    塗銷土地所有權移轉登記等
【裁判全文】
臺灣高等法院民事判決                   95年度上字第755號
上  訴  人  丙○○
            丁○○
            戊○○
共      同
訴訟代理人  魏順華律師
            羅秉成律師
上列  一人
複 代理 人  戴愛芬律師
被 上訴 人  己○○    住高雄市○○區○○路127號8樓之3
            甲○○    住新竹市○○路○段173巷13弄7號1樓
共      同
訴訟代理人  李文傑律師
複 代理 人  庚  ○    住新竹市○○路107號7樓7室
            乙○○    住新竹市○○路107號7樓7室
上列當事人間請求塗銷土地所有權移轉登記等事件，上訴人對於
中華民國95年8月8日臺灣新竹地方法院93年度訴字第 540號第一
審判決提起上訴，經本院於97年4月8日言詞辯論終結，判決如下
：
    主      文
上訴駁回。
第二審訴訟費用由上訴人負擔。
    事實及理由
一、本件上訴人聲明求為判決：(一)原判決廢棄。(二)1.先位聲明：
    被上訴人己○○於民國（下同）93年7月2日，將所有坐落新
    竹縣竹北市○道段121、122地號 2筆土地所有權應有部分各
    1,000分之125（下稱系爭土地），以贈與為原因，移轉登記
    與被上訴人甲○○之所有權移轉登記應予塗銷。2.備位聲明
    ：撤銷被上訴人己○○就系爭土地所為贈與被上訴人甲○○
    之債權行為及物權行為；被上訴人己○○於93年7月2日，將
    系爭土地以贈與為原因，移轉登記與被上訴人甲○○之所有
    權移轉登記應予塗銷。
    被上訴人聲明求為判決：上訴駁回。
二、上訴人起訴主張：伊等及被上訴人己○○之父陳明圖於93年
    2月5日死亡，其遺產由其配偶陳李錦霞、長子陳文家、三子
    陳文和、四子陳文壽及上訴人丙○○、丁○○、戊○○（依
    序為陳明圖之次子、五子及次女）暨被上訴人己○○（陳明
    圖之長女）共同繼承。被上訴人己○○自85年間起，受陳明
    圖之託，為陳明圖管理存款及應收租金等財物，至陳明圖死
    亡時，應有現金遺產約新臺幣（下同） 3,000萬元以上，該
    等款項應屬全體繼承人公同共有，詎被上訴人己○○於管帳
    期間，竟將其中 828萬7,369元挪為己用，又將其中1,179萬
    9,512元、 及189萬4,611元分別利益輸送予陳文和、陳文壽
    ，致陳明圖未遺留任何現金，是被上訴人己○○除侵占陳明
    圖之生前財產外，亦侵害伊等就陳明圖遺產之應繼分。被上
    訴人己○○知悉伊等將追究其法律責任，竟於93年7月2日，
    將其所有系爭土地以贈與為原因，辦理所有權移轉登記與其
    舅父之媳婦即被上訴人甲○○，顯係通謀而為虛偽意思表示
    ，依民法第87條第 1項規定，應屬無效，為此，提起先位之
    訴，求為塗銷上開所有權移轉登記之判決；又縱認上開贈與
    係屬真正，惟被上訴人己○○將其所有市價 800餘萬元之系
    爭土地，無償移轉登記與被上訴人甲○○，亦有害及伊等對
    於被上訴人己○○之不當得利返還請求權、侵權行為損害賠
    償請求權及民法第 544條規定之損害賠償請求權，爰依民法
    第244條第1項規定，提起備位之訴，求為撤銷被上訴人間就
    系爭土地所為無償贈與之債權行為及物權行為，並塗銷上開
    所有權移轉登記之判決。
    被上訴人則以：被上訴人己○○係受陳明圖之託，為陳明圖
    處理事務，陳明圖直至死亡前2、3天始意識不清，先前雖因
    多年前腦部出血，導致有行動不便及口齒不清之情形，但其
    頭腦清晰，對於財產狀況瞭如指掌，而陳明圖自80餘年間起
    ，即陸續資助子女購買房屋，或贈與、借貸款項予子女，另
    自86年間起，至陳明圖死亡時止之生活、醫療、及僱用外勞
    等費用約 400餘萬元、殯葬費支出107萬3,100元，上開大筆
    金額之支出即多達3,617萬3,100元，被上訴人己○○並無侵
    占陳明圖財產或濫用權限圖利他人之情形；又被上訴人己○
    ○對於上訴人在陳明圖死亡後之爭產行為至感失望，並感念
    被上訴人甲○○為家族付出，不求回報，故將系爭土地贈與
    並辦理所有權移轉登記與被上訴人甲○○，上開贈與及所有
    權移轉登記係屬真正，並非通謀而為虛偽為意思表示；又上
    訴人對於被上訴人己○○並無不當得利返還請求權或損害賠
    償請求權存在，且上訴人未取得全體繼承人之同意，其依民
    法第244條第1項規定，撤銷上開贈與之債權行為及物權行為
    ，進而請求塗銷系爭土地以贈與為原因所為之上開所有權移
    轉登記，亦屬無據等語，資為抗辯。
三、經查上訴人主張被上訴人己○○自85年間起，受其父陳明圖
    之託，為陳明圖辦理存、提款及收取租金等事務。嗣陳明圖
    於93年2月5日死亡，其遺產由其配偶陳李錦霞、長子陳文家
    、三子陳文和、四子陳文壽及上訴人丙○○、丁○○、戊○
    ○（依序為陳明圖之次子、五子及次女）暨被上訴人己○○
    （陳明圖之長女）共同繼承。又被上訴人己○○於93年7月2
    日，將其所有系爭土地以贈與為原因，辦理所有權移轉登記
    與其舅父之媳婦即被上訴人甲○○之事實，業據其提出繼承
    系統表、戶籍謄本及土地登記謄本為證（見原審卷(一)10至20
    、38至46頁），且為被上訴人所不爭執（見本院卷(一)72頁背
    面），固堪信為真實。
四、按繼承人自繼承開始時，始承受被繼承人財產上之一切權利
    義務，在繼承開始前對於被繼承人財產上之權利，不過有因
    繼承開始而取得之期待權，並無所謂既得權（最高法院22年
    上字第 799號判例參照）。繼承開始前被繼承人之財產，仍
    屬被繼承人所有，本得由被繼承人自由處分，繼承人就繼承
    開始前被繼承人財產之變動，主張不法侵害其可得期待繼承
    之財產者，自應就該財產變動係違反被繼承人意思之事實，
    負舉證責任。本件上訴人雖主張被上訴人己○○為陳明圖管
    理帳務期間，將屬於陳明圖財產之其中828萬7,369元挪為己
    用，又將其中1,179萬9,512元、及189萬4,611元分別利益輸
    送予陳明圖之三子陳文和、四子陳文壽，係侵害伊等就陳明
    圖遺產之應繼分云云，固據其提出陳明圖帳戶被領出現金明
    細表、轉帳明細表、轉帳收入傳票、轉帳兌領票款明細表及
    陳李錦霞帳戶轉帳及提領現金明細表、錄音帶及譯文為證（
    見原審卷(一)21至34頁、本院卷(一) 126至133、134、138至151
    頁）。惟被上訴人己○○否認有侵占陳明圖財產或濫用權限
    圖利他人之情形，並以：伊為陳明圖處理事務期間，陳明圖
    帳戶內所有金錢之進出，均係依伊父陳明圖、伊母陳李錦霞
    之指示辦理等語置辯。經查：
    (一)被上訴人己○○自85年間起，依伊父陳明圖、伊母陳李錦
      霞之指示，為陳明圖處理金錢之收支及使用，陳明圖之存
      摺及印章平時係由陳李錦霞保管，辦理提、存、匯款事宜
      時，始將相關存摺及印章交付被上訴人己○○等情，業經
      證人陳李錦霞在原審到場證述：「我先生（指陳明圖）60
      歲退休，70歲中風，中風之後他的神智還很清楚，什麼事
      都清楚，小孩子要錢，他會告訴我，銀行存摺及印章都是
      我保管，他的財產要怎麼處理，他自己都很清楚」、「己
      ○○自85年是回來幫忙照顧我先生，原來是丁○○在出入
      錢財，但因丁○○帳目不清，後來才叫己○○幫忙跑銀行
      」、「我們的錢財沒有劃分，用我名義存銀行的，也是陳
      明圖的錢，我的銀行及我先生的銀行存摺等都是我在保管
      …我先生房子出租…租金都用作家用、醫療費用，我沒向
      小孩拿錢…」、「陳明圖生前家用、醫療費用、死後殯葬
      費用，致（死亡時財產）所剩無多」、「（壽豐實業有限
      公司─下稱壽豐公司）的錢都是我領出來支用，…小孩要
      用錢，就去領來用，壽豐公司的錢，都是叫己○○去領，
      陳明圖他很清楚，己○○只是幫忙跑腿，己○○領了錢之
      後，都是拿給我們夫妻使用，領了錢存摺、印章再交還給
      我保管」屬實（見原審卷(二)304、305頁）。而上情亦據證
      人陳李錦霞、陳文和、丁○○在臺灣新竹地方法院檢察署
      95年度調偵字第31號、96年度偵字第1732號侵占等案件偵
      查中一致證述明確（見本院卷(一)179、180頁及外放之影印
      偵查卷）；復經徵諸陳明圖將其存摺、印章交付配偶陳李
      錦霞保管乙節，足見陳明圖就其金錢事務，已授與陳李錦
      霞代為處理之權限。是被上訴人己○○依陳明圖、陳李錦
      霞之指示，就陳明圖帳戶金錢所為之存、提及匯款事宜，
      自無違背陳明圖意思而擅自支用、處分之可言。
    (二)陳明圖雖因罹患腦中風、復發性中風、陳舊性腦中風、泌
      尿道感染及肺炎，曾多次住院。惟依上訴人所提出陳明圖
      之南門綜合醫院及行政院衛生署新竹醫院診斷證明書，僅
      記載陳明圖「兩側肢體乏力行動不便」、「講話不清楚、
      吞嚥困難，無法自行獨立行走」、「住院時呈臥床狀態」
      （見本院卷(一)135至137頁），並無有關陳明圖神智不清，
      無法處理自己事務之任何描述；復依南門綜合醫院95年 8
      月3日南綜醫字第728號函載：「病患（指陳明圖）…90年
      5月16日至90年5月18日腦出血住院，意識清醒，言語清楚
      ，對人、時、物可正確反應…90年12月20日至12月21日意
      識障礙，半昏迷，言語完全不清楚。90年12月22日至12月
      27日意識清醒，言語閒歇性，失去對人、時、物的正確反
      應。90年12月28日至91年 1月10日腦血管梗塞住院，意識
      清醒，言語清楚，對人、時、物可正確反應」（見本院卷
      (一)248頁）；又南門綜合醫院95年5月2日南綜醫字第331號
      函載：「病患陳明圖…最近門診時間為92年 9月30日，病
      患回院門診時神智清醒，可遵從簡單口頭命令，如舉手、
      站起、坐下。語言表達能力方面，無法清晰、流利對人、
      時、地、物的問題作出相應的回答…」（見本院卷(一) 247
      頁）；又行政院衛生署新竹醫院95年 4月27日新醫歷字第
      0950002730號函載：「…(二)91年 6月11日病人（指陳明圖
      ）因感染症入院，病人有痴呆現象，住院中意識有所起伏
      ，意識好時可以訴說年輕時事情，近期事物記憶較差，病
      人於91年6月14日出院。(三)病人於92年10月2日再度因感染
      症入院，病人仍有痴呆現象，說話反應慢，生活完全需人
      幫忙照料，病人於92年10月6日出院。…」（本院卷(一)245
      頁）；又行政院衛生署新竹醫院95年 7月18日新醫歷字第
      0950004961號函載 ：「…病人陳明圖先生93年1月11日至
      93年1月20日， 曾在本院住院，其後未再於本院住院，前
      述住院中病人是臥床及痴呆之狀況，意識狀況有所起伏，
      有時可依醫護人員指示動作，有時尚有一些言語表達能力
      」（見本院卷(一)246頁），可知陳明圖因罹患腦中風等疾
      病，雖有間歇性痴呆現象，但其意識狀況僅有所起伏，並
      未完全喪失。復經徵諸證人即陳明圖之孫陳淵昌（陳明圖
      長子陳文家之子）在上開刑事案件偵查中證述：「（我在
      87年至93年間）有（向陳明圖調現），是我在做生意向他
      調現」、「陳明圖躺在床上，我詢問他是否可以借我錢，
      他會點頭同意再請己○○調錢給我」、「我問陳明圖後再
      經陳李錦霞同意，之後，陳李錦霞請己○○調錢給我用，
      陳明圖只有點頭同意」、「他（指陳明圖）大部分躺在床
      上，我叫他，他會應答，我向他借錢，他都同意，語言能
      力較差，但聽得懂我說的話，他可以回應，但言語不清楚
      ，之前，我向他借錢時，我叫他，他向我點頭表示同意後
      又閉眼休息，我也有看到陳明圖在床邊走動、運動…」（
      見外放臺灣新竹地方法院檢察署95年度調偵字第31號影印
      偵查卷241、242頁）；且證人即照顧陳明圖之外傭淑娜迪
      亦在上開刑事案件偵查中證述：「他（指陳明圖）的精神
      狀況很好，他偶爾會去公司我有陪同，小孩來看他，他都
      叫得出來…到他去世之前，我都在照顧他，他的意識都很
      清楚…在他去世前一個禮拜都可自由行動但是行動緩慢，
      需要人扶，鄰居與他打招呼，他也會打招呼，要吃什麼會
      告訴我，他也會看電視，叫我轉台給他看…」等語（見上
      開影印偵查卷67頁），益見陳明圖在死亡之前，其意識狀
      態清楚，就其財產確具有決定及指示支用之能力。是上訴
      人主張陳明圖意識不清，無法自行處理財務云云，殊不足
      取。
    (三)雖依上訴人提出之錄音帶及譯文，被上訴人己○○曾謂：
      「對，有千餘萬元在此，我整理後近 3千多萬元…」、「
      對，有千餘萬元之現金…」云云（見原審卷(一)33頁）。惟
      觀諸該段對話之前後文，被上訴人己○○係謂其自上訴人
      丁○○交接管理陳明圖之金錢時，陳明圖有千餘萬元或近
      3 千多萬元現金，並未承認該等現金為伊所挪用或侵占，
      自難據為不利於被上訴人己○○之認定。
    (四)又陳明圖自80餘年間起，即本諸照顧子女之心意，依各子
      女之需要及特殊情況，陸續資助子女購買房產或贈與、借
      貸款項予子女，或將所成立壽豐公司之股份登記在部分子
      女之名下，而所資助或給予各子女之金錢數目，未盡相同
      ，此為兩造所不爭執（見原審卷(一)57頁、卷(二)55至60頁）
      。是陳明圖帳戶內之金錢，於被上訴人己○○受託處理期
      間內，縱有上訴人所指提交款項予被上訴人己○○或訴外
      人陳文和、陳文壽使用之情形，亦難認有悖於常情。該等
      款項既係經由陳明圖同意，並由其配偶陳李錦霞交付存摺
      及印章後所撥用，業經認定如前；而上訴人復不能證明該
      部分款項之支用，係違背陳明圖意思所為，徒憑其主觀認
      為違背公平，遽指係遭被上訴人己○○挪用或侵占云云，
      自不足取。
    (五)上訴人主張陳明圖於死亡前一日即93年2月4日，已陷入彌
      留而意識不清，而被上訴人己○○仍自陳明圖設在玉山銀
      行、新竹郵局東門支局之帳戶內，分別提領16萬元、及8,
      000元之事實，固為被上訴人己○○所不否認， 惟抗辯：
      係依陳李錦霞指示提領，作為陳明圖留給子孫之「手尾錢
      」之用等情，核與陳李錦霞在上開刑事案件偵查中所證述
      ：「16萬元及 8,000元由我分給大家，主要是作為手尾錢
      ，每人 3,000元，還包含給外勞」之情節相符（見外放之
      臺灣新竹地方法院檢察署95年度調偵字第31號偵查影印卷
      41頁）；且上訴人亦不否認就彼等確曾分受每人 3,000元
      之手尾錢；再經衡諸陳李錦霞係陳明圖之配偶，並經陳明
      圖交付存摺及印章，授權處理金錢事務，其於陳明圖彌留
      之際，依一般社會風俗，指示被上訴人己○○自陳明圖帳
      戶內領取款項，供作陳明圖發給子孫「手尾錢」之用，尚
      難認有違陳明圖之授權。
    (六)況上訴人對於被上訴人己○○所提出涉及侵占、背信等罪
      嫌之告訴，除後述(七)之事實外，業據臺灣新竹地方法院檢
      察署以犯罪嫌疑不足，不另為不起訴處分確定（見本院卷
      (一)176至184頁），尤見被上訴人己○○並無違背陳明圖之
      意思，任意處分陳明圖財產之行為。
    (七)至陳明圖死亡後，被上訴人己○○依陳李錦霞之指示，先
      後於93年3月26日、同年3月23日、同年 4月12日，自原為
      陳明圖所有之玉山銀行、新竹郵局東門支局帳戶內，分別
      提領4,213元、3,000元、7,000元之事實， 固為被上訴人
      己○○所不爭執；且其因此所涉及侵占及偽造文書罪責部
      分，亦經本院以97年度上訴字第 360號刑事判決判處有期
      徒刑4個月減為有期徒刑2個月，緩刑 2年在案（見本院卷
      (二)31、34頁）。惟被上訴人己○○侵占陳明圖之款項，合
      計僅有 1萬4,213元（其計算式為：4,213元+3,000元+7,0
      00元= 14,213元），依上訴人之應繼分各8分之1換算，上
      訴人本於侵權行為之法則，所得請求被上訴人己○○賠償
      之金額，合計僅為5,330元（其計算式為：14,213元×3/8
      =5,330元，元以下四捨五入）。
五、復按民法第87條第 1項所謂通謀虛偽意思表示，係指表意人
    與相對人互相故意為非真意之表示而言；又第三人主張表意
    人與相對人通謀而為虛偽意思表示者，該第三人應負舉證之
    責（最高法院62年臺上字第 316號、48年臺上字第29號判例
    參照）。本件上訴人雖主張被上訴人己○○為規避交付遺產
    之法律責任，故於93年7月2日，將其所有系爭土地以贈與為
    原因，辦理所有權移轉登記與被上訴人甲○○，實係通謀而
    為虛偽意思表示云云。惟此既為被上訴人所否認；且查：
    (一)被上訴人己○○因對於其手足在陳明圖死亡後之爭產行為
      感到失望，又為報答其父母早年積欠舅父之人情，並感念
      舅父之媳婦即被上訴人甲○○為家族之付出，乃於93年6
      月間，自行決定將陳明圖生前贈與其之系爭土地，贈與被
      上訴人甲○○，經秉報母親陳李錦霞後，請被上訴人甲○
      ○至家中告知此事，並獲其同意等情，業據被上訴人一致
      陳述明確（見原審卷(三)88、89、91頁及本院卷(二)10頁背面
      、11頁）；且經原審隔離訊問被上訴人之結果，被上訴人
      就贈與之原因、過程、時間、地點、在場人員、稅賦負擔
      等細節，並無齟齬（見原審卷(三)89、91、92頁）。衡諸被
      上訴人己○○基於前述動機而起意贈與系爭土地與被上訴
      人甲○○，尚與常情無違，殊難認被上訴人間係非真意而
      為贈與之通謀虛偽意思表示。
    (二)雖上訴人執系爭土地為家族重要資產，市價約值 800餘萬
      元，遠超過被上訴人己○○所有其餘財產之價值，且被上
      訴人己○○已與其他共有人即上訴人戊○○及訴外人陳文
      壽、陳文和、陳世穎（上訴人丙○○之子）、莊素敏（陳
      文和之妻）共同委託出售該筆土地，殊無可能自行負擔稅
      費，突將系爭土地贈與非至親之被上訴人甲○○，而被上
      訴人甲○○受贈與後亦急於出售系爭土地，嗣仍由被上訴
      人己○○代理簽訂買賣契約，亦不符常情等各節，主張被
      上訴人己○○係為脫產，始與被上訴人甲○○通謀而為虛
      偽贈與系爭土地之意思表示云云。惟查，系爭土地原雖屬
      家族財產，但已登記為被上訴人己○○所有，且就該整筆
      土地，已於93年 5月26日由全體共有人共同委託出售，有
      不動產專任委託銷售契約書可稽（見本院卷(一)55頁），自
      已失其家族財產繼續保留之意義；而被上訴人己○○就其
      所有系爭土地，本得依其考量，自行決定贈與、對象及方
      式，尚不得僅因系爭土地價值不菲，或其贈與對象並非家
      族成員或至親，或贈與有關稅費係由被上訴人己○○自行
      負擔等節，遽認上開贈與並非真正；又被上訴人己○○贈
      與系爭土地時，已將該筆土地委託出售一事告知被上訴人
      甲○○，並經被上訴人甲○○同意配合處理等情，亦據被
      上訴人甲○○陳述明確（見本院卷(三)11頁），則被上訴人
      己○○於出贈系爭土地後，繼續代理被上訴人甲○○處理
      該土地之出售、訂約等事宜，尚非不合常情；況查，被上
      訴人己○○侵占陳明圖遺產之金額僅有1萬4,213元，已如
      前述，尤無出於脫產目的，而將系爭土地虛偽贈與被上訴
      人甲○○之必要。上訴人復不能證明被上訴人間就系爭土
      地之贈與並非真正，徒以上開各節，臆測主張被上訴人間
      係通謀而為虛偽贈與系爭土地之意思表示，顯非可取。從
      而上訴人依據民法第87條第 1項規定，主張上開贈與為無
      效，進而提起先位之訴，請求塗銷被上訴人於93年7月2日
      ，將系爭土地以贈與為原因，移轉登記與被上訴人甲○○
      之所有權移轉登記，自屬無據。
六、末按債務人所為之無償行為，有害及債權者，債權人得聲請
    法院撤銷之，民法第244條第1項固定有明文。惟撤銷權之行
    使，旨在保全債務人之責任財產，以確保債權人之債權，僅
    於債務人之行為，致債權人之債權不能獲得滿足，始得行使
    之。倘債務人之資產，尚足以清償其所負債務，債權人自不
    得行使撤銷權，以兼顧債權人之利益及第三人權益之保護（
    最高法院88年度台上字1504號判決參照）。本件上訴人所提
    起之備位之訴，係以被上訴人己○○侵占伊等對於陳明圖遺
    產之應繼分，伊等得請求被上訴人己○○損害賠償為由，而
    本於債權人之地位，提起民法第244條第1項之撤銷詐害行為
    之訴。是上訴人依本件訴訟所行使者，並非繼承自陳明圖之
    權利，自非本於公同共有之權利起訴，固無取得全體繼承人
    同意之必要。惟查，上訴人對於被上訴人己○○之債權合計
    僅有 5,330元，已如前述；而被上訴人己○○贈與系爭土地
    與被上訴人甲○○時，不計系爭土地，被上訴人己○○另有
    財產價值 83萬7,642元，有被上訴人己○○之財產明細足按
    （見原審卷(二)證物袋內），且為上訴人所不爭執（見本院卷
    (二)59頁背面），已足以清償對於上訴人所負之上開債務，揆
    諸前揭說明，上訴人自不得就被上訴人己○○所為上開系爭
    土地贈與之無償行為，行使撤銷權。從而，上訴人本於民法
    第244條第1項規定，以備位之訴，請求撤銷被上訴人己○○
    就系爭土地所為贈與被上訴人甲○○之債權行為及物權行為
    ，及塗銷被上訴人己○○於93年7月2日，將系爭土地以贈與
    為原因，移轉登記與被上訴人甲○○之所有權移轉登記，亦
    屬無據。
七、綜上所述，上訴人依據民法第87條第 1項之規定，先位聲明
    請求被上訴人於93年7月2日，將系爭土地以贈與為原因，移
    轉登記與被上訴人甲○○之所有權移轉登記應予塗銷；及本
    於民法第244條第1項之規定，備位聲明請求撤銷被上訴人己
    ○○就系爭土地所為贈與被上訴人甲○○之債權行為及物權
    行為，及被上訴人己○○於93年7月2日，將系爭土地以贈與
    為原因，移轉登記與被上訴人甲○○之所有權移轉登記應予
    塗銷，均屬不應准許。從而原審所為上訴人敗訴之判決，並
    無不合。上訴論旨仍執前詞，指摘原判決不當，求予廢棄改
    判，為無理由，應予駁回。
八、至兩造其餘之攻擊或防禦方法及未經援用之證據，經本院斟
    酌後，認為均不足以影響本判決之結果，自無逐一詳予論駁
    之必要，併此敘明。
九、據上論結，本件上訴為無理由，依民事訴訟法第449條第1項
    、第78條、第85條第1項前段，判決如主文。
中    華    民    國    97    年    4     月    29    日
                  民事第六庭
                      審判長 法  官 林鄉誠
                             法  官 許紋華
                             法  官 梁玉芬
正本係照原本作成。
如不服本判決，應於收受送達後20日內向本院提出上訴書狀，其
未表明上訴理由者，應於提出上訴後20日內向本院補提理由書狀
（均須按他造當事人之人數附繕本）上訴時應提出委任律師或具
有律師資格之人之委任狀；委任有律師資格者，另應附具律師資
格證書及釋明委任人與受任人有民事訴訟法第 466條之1第1項但
書或第2項（詳附註）所定關係之釋明文書影本。
中    華    民    國    97    年    5     月    1     日
                             書記官 常淑慧
附註：
民事訴訟法第466條之1（第1項、第2項）：
對於第二審判決上訴，上訴人應委任律師為訴訟代理人。但上訴
人或其他法定代理人具有律師資格者，不在此限。
上訴人之配偶、三親等內之血親、二親等內之姻親，或上訴人為
法人、中央或地方機關時，其所屬專任人員具有律師資格並經法
院認為適當者，亦得為第三審訴訟代理人。


司法院資訊處製作；財團法人民間司法改革基金會備份。
